【裁判字號】    94,重上更(一),8
【裁判日期】    950727
【裁判案由】    誣告
【裁判全文】
臺灣高等法院臺中分院刑事判決     94年度重上更(一)字第8號
上  訴  人
即 自 訴人  乙○○
自訴代理人  江燕鴻律師
被      告  丙○○
上列上訴人因被告誣告案件，不服臺灣臺中地方法院87年度自字
第835號中華民國88年9月22日第一審判決，提起上訴，本院判決
後經最高法院撤銷發回，本院判決如下：
    主  文
原判決關於丙○○被訴誣告部分撤銷。
丙○○意圖他人受刑事處分，向該管公務員誣告，處有期徒刑
月。
    事  實
一、丙○○於民國（下同）81年間為民安瓦斯實業股份有限公司
    （下稱民安公司）之生產部經理，明知80年10月 2日、80年
    12月19日、81年1月18日經檢察官先後3次派警扣押該公司之
    民安牌防爆調整器專利品，嗣經乙○○聲請民事法院假扣押
    後交丙○○保管；因當時市場缺貨，丙○○乃命人將前述扣
    押物品撕毀封條取出半成品組合為成品，並與已扣押之成品
    分批出售。丙○○明知有此盜賣扣押物品之事實，卻於82年
    8月7日，在臺灣臺中地方法院檢察署82年度偵字第4895號誣
    告案件偵查時，意圖使乙○○受刑事處分，向檢察官飾詞誣
    指乙○○於81年 3月28日向臺灣臺中地方法院檢察署申告丙
    ○○將查封物品大量搬遷，私自銷售等妨害公務罪嫌乙案（
    即臺灣臺中地方法院檢察署81年度偵字第6117號）係屬誣告
    ，而向該管公務員誣告。
二、案經乙○○提起自訴。
    理  由
一、訊據被告丙○○（下稱被告）對於右揭時地經檢察官及民事
    法院扣押民安公司之防爆調整器專利品之事實固供承不諱，
    惟矢口否認涉有自訴人乙○○（下稱自訴人）所控誣告犯行
    ，辯稱：伊並無自訴人所指之盜賣扣押物品之情事，本案民
    事假扣押時並未逐一清點，僅係將刑事和解之附表逕行列為
    假扣押之標的，數目並不確定，故清點時有部分扣押物呈現
    數額超出情形，而查封物經數度清點後散落一地，為方便保
    管始指示員工予以裝箱並集中保管，扣押物原放在工廠2樓
    ，搬了幾個地方後，集中搬到4樓去放，後來又搬到豐原高
    爾夫球場旁所建的會員休息套房放置，921地震，該套房倒
    塌，這些東西都已不見了，而假扣押以外的東西係半成品，
    粗胚的部分，因被訴違反專利法判決無罪確定，就解除此部
    分扣押，已當廢料賣掉了；且該部分亦經檢察官不起訴處分
    確定，其後法院竟又以妨害公務案件審理而判決，顯屬違法
    ；又伊係僅就自訴人虛構民安公司賄賂吳文忠檢察官等對於
    民安公司被訴部分提起告訴，係代表民安公司告訴，並非個
    人提起告訴，告訴之效力當然不及於個人被訴部分；且縱認
    伊有對自訴人提起告訴，亦係基於合理之懷疑及檢察官之推
    問所為，且係出於訟爭上攻擊防禦之方法，伊並未作不實具
    體陳述云云。
二、經查：
  (一)按行為人因公務員之推問而為不利他人之陳述，縱其陳述涉
    於虛偽，因無申告他人使其受刑事或懲戒處分之意思，固與
    誣告之要件不符；然若行為人於該管公務員訊問時，除虛偽
    陳述外，已指名告訴時，自難認其無誣告之故意。本案依卷
    內資料，台灣台中地方法院檢察署82年度偵字第4895號案件
    ，係被告丙○○於82年 2月25日以自訴人自訴對販賣民安公
    司瓦斯調整器之遠寶國際股份有限公司提出侵害其新型專利
    第 28502號之違反專利法之告訴，涉嫌誣告為由，提出誣告
    之告訴，嗣被告丙○○於該案件82年8月7日偵查中，經檢察
    官訊問：「81年度偵字第6117號、81年度偵字第2596號、81
    年度偵字第9140號及台南地檢 14675號，這些都是屬於你們
    公司被告之部分，是否你都要提出誣告之告訴及告發？」被
    答稱：「都要提出告訴」等語，有告發狀、補充告發理由狀
    、偵查筆錄等附於該案卷（影印卷）可稽。則被告丙○○係
    於告訴自訴人另涉犯其他誣告罪嫌時，經檢察官訊問對於自
    訴人前告訴其涉嫌盜賣扣押物品是否要提出誣告之告訴，乃
    明確表示要提出誣告之告訴，並非係因檢察官之推問所為之
    陳述，難認其無提出誣告告訴之犯意，其有對自訴人告訴之
    事實可見。且檢察官亦認被告丙○○對於該部分有提出誣告
    告訴之意，因而於起訴書之證據並所犯法條欄三以被告丙○
    ○此部分之告訴，難認自訴人有誣告之故意，而敘明不另為
    不起訴處分等情，有該起訴書可參，是被告丙○○所辯其無
    告訴之意云云，尚非足採。
  (二)又誣告係以意圖他人受刑事或懲戒處分，向該管公務員誣告
    為構成要件，故該項犯罪，不特須指出其具體事實，且須明
    知其為虛偽，始能成立，如出於誤認，難令負誣告罪責（最
    高法院22年3368號判例參照），但並不以提出告訴時須提出
    具體事證為必要。本案被告丙○○既已明確就自訴人指訴其
    盜賣扣押物乙事為告訴，業如上述，則其辯稱其並未具體指
    訴乙詞即與上揭事實認定無礙；是本案次應審究者厥為被告
    丙○○是否明知為虛偽而提出告訴乙情。查：
  1.民安公司所生產之互斯定時安全自動控制調整器型號：MA
    -606B型1902套；MA-405型1825套；MA-215型984套；
    MA-509型 384套；MA-415型1254套，前經檢察官於80年10
    月 2日命刑警江玉麟等人依法予以搜索扣押，交由趙榮鎮保
    管，並經臺灣臺中地方法院民事執行處於80年10月29日，依
    聲請人乙○○之聲請，以80年度民執全一字第1173號假扣押
    查封後交由丙○○保管乙節，業經本院調閱台灣台中地方法
    院80年度民執全一字第1173號執行卷查明。就本案扣押物，
    被告丙○○雖曾辯稱原係置放該工廠 2樓，搬遷幾個地方後
    集中在 4樓去放，後來又搬至豐原高爾夫球場旁所建會員休
    息套房放置，後於 921地震中，該套房倒塌，這些物品均已
    不存在云云；然據證人即豐原高爾夫球場經理甲○○於本院
    審理中到庭供證：「（你任職期間？）從77年開始迄今。（
    該高爾夫球場有無會員私人套房？）沒有。（有無套房可出
    租給球客存放物品？）沒有。（該球場 921大地震倒塌之情
    形？）我們的名人樓會館三樓建築。（在場被告是否曾經存
    放大量物品在該球場？）不認識，沒有」等語在卷（參本院
    95年 7月13日審判筆錄），可見被告丙○○上揭辯解與事實
    不符，自非足採。
  2.該民安公司上揭物品經扣押後，因生產瓦斯調整器數量不足
    ，市場缺貨，被告丙○○於81年3、4月間，命該公司副理蔡
    永煇、課長莊錫奎告知組長范郁明率組員劉福誠、陳張萬旺
    、蔡忠平、劉廷木等人，多次將已查封之成品予以抽取或調
    換之事實，業據本院93年度重上更(二)字第 262號案件中查明
    ，而該公司原生產課組長范郁明於該妨害公務案件中偵查時
    供稱：「我是生產組長，蔡永煇及丙○○在81年 3月，因生
    產數量不夠，叫劉福誠及蔡忠平、劉廷木、陳張萬旺 4人將
    扣押物調出，調了4次至5次，調415、215、505、606四種型
    號，數量因時間很久不記得了，蔡永煇說我們是受僱的，沒
    有關係，莊錫奎在旁邊看，但他也有下命令，調出主體後，
    有再更換不良品進去」等語，另該公司組員劉福誠於該案偵
    查中亦供稱：「81年3、4月間經理蔡永煇及課長莊錫奎命令
    我們更換扣押瓦斯調節器，有很多次，換的機型有505、415
    、215、866、405 很多種．．．有拿好的出來，換壞的進去
    ，當初參與更換的有范郁明、蔡忠平、陳張萬旺、劉廷木、
    是丙○○下命令調包」等語在卷。又被告丙○○既供述本案
    扣押物業已滅失，而無從再行勘驗點算，則被告丙○○在此
    之前究有無隱匿扣押物，即應就當初經扣押查封後，法院數
    次之清點結果以為判斷。查上開假扣押成品，曾經數次清點
    ，其情形為：檢察官命刑警林梅茂於82年 9月15日至現場
    清點，經製作清點報告載明：未發現有MA-215型之成品或半
    成品，MA-415型經抽檢1百個，發現其中2個之製造日期為81
    年 4月份（82年度他字第1346號卷34、35頁）。顯見MA-215
    型之成品已被抽取隱匿，MA-415型則有遭調包情事。又該妨
    害公務案件共同被告范郁明、劉福誠係供稱81年3、4月間多
    次奉命調換成品，則此次抽檢MA-415型，而發現有製造日期
    為81年 4月份之替代物品，即屬可能。該案原審法院於86
    年5月23日至現場清點成品部分，勘驗結果：MA-606B型以劣
    質品1300個替代充數；MA-405型減少為1246套；MA-215型全
    部減失；MA-509型重新包裝，數量減少為 205套；MA-415型
    數量減少為1230套，其中良品為 870套，其餘則缺三角標、
    商檢標籤。雖被告丙○○就此次清點辯稱：刑事扣押時已將
    扣押物裝入木盤，並以膠帶層層封繞，民事執行處查封時，
    根本不可能清點，僅在其中一個紙箱上貼封條及附表，並未
    逐一清點扣押物，以致數量有出入云云，然被告丙○○就此
    次之清點在場參與，其並未向執行清點之法官就木盤內之成
    品究應如何計算表示任何意見，乃其在事後方以此質疑，即
    非可取。俱徵被告丙○○上揭隱匿盜賣扣押物品之事實，且
    該案亦同此認定被告丙○○等人共同隱匿公務員職務上委託
    第三人掌管之物品之事實，而分別論罪科刑在案，有本院93
    年度重上更(二)字第 262號刑事判決在卷足參（該案現經上訴
    最高法院審理中），被告丙○○辯稱並未將扣押物品調換盜
    賣云云，顯難採信。
  (三)綜上，被告丙○○明知其業將交其保管之扣押物品抽取調換
    ，乃於自訴人告訴其盜賣扣押物乙案中猶對自訴人提出誣告
    之告訴之事實已臻明確，被告丙○○上揭所辯諸情，無非飾
    卸之詞，核非足採，其犯行洵堪認定。又本件事實已明，自
    訴人聲請履勘現場，尚無必要，附此敘明。
三、核被告丙○○所為，係犯刑法第169條第1項之誣告罪。原審
    疏察，遽認被告丙○○並無誣告犯意而為無罪判決，尚有未
    洽，自訴人執此上訴指摘原判決就此部分不當，殊非無據，
    原判決既有可議，應由本院將原判決關於被告丙○○被訴誣
    告部分撤銷改判。爰審酌被告丙○○之素行、本案之犯罪動
    機、手段、所生危害、犯罪情節與犯後態度等一切情狀，量
    處如主文第2項所示之刑，以示懲儆。
四、另被告丙○○其他被訴偽造文書部分業經原審及本院判決無
    罪，並經最高法院駁回上訴確定在案，該部分即非屬本案審
    理範疇，併此敘明。
據上論結，應依刑事訴訟法第369條第1項前段、第364條、第299
條第1項前段，刑法第169條第1項，判決如主文。
中    華    民    國    95    年    7     月    27    日
               刑事第十一庭  審判長法  官  黃  梅  月
                                   法  官  林  宜  民
                                   法  官  林  欽  章
上列正本證明與原本無異。
如不服本判決應於收受送達後十日內向本院提出上訴書狀，其未
敘述上述之理由者並得於提起上訴後十日內向本院補提理由書（
均須按他造當事人之人數附繕本）。
                                   書記官  巫  彥  佳
中    華    民    國    95    年    7    月     28    日
論罪法條：
中華民國刑法第169條(誣告罪)
意圖他人受刑事或懲戒處分，向該管公務員誣告者，處七年以下
有期徒刑。
意圖他人受刑事或懲戒處分，而偽造、變造證據，或使用偽造、
變造之證據者，亦同。
                                                      Ｆ


司法院資訊處製作；財團法人民間司法改革基金會備份。
